【裁判字號】    98,訴,1752
【裁判日期】    990311
【裁判案由】    塗銷預告登記
【裁判全文】
臺灣桃園地方法院民事判決              98年度訴字第1752號
原      告  乙○○○
訴訟代理人  張運弘律師
被      告  甲○○
上當事人間請求塗銷預告登記事件，本院於民國99年2 月11日辯
論終結，判決如下：
    主  文
被告應將原告所有如附表所示之土地及房屋，由桃園縣中壢市地
政事務所，以九十六年十月十七日收件壢登字第四二四○二○號
辦理預告登記，預告登記請求權人甲○○，限制範圍全部，義務
人乙○○○，請求事項未辦妥所有權移轉登記予請求權人前，不
得移轉予他人之預告登記塗銷。
訴訟費用由被告負擔。
    事  實  及  理  由
壹、程序方面：
一、本件起訴時係由原告徐松芳主張與被告甲○○間，於民國98
    年4 月28日，在桃園縣觀音鄉調解委員會所成立之調解，雖
    未經法院核定，然於當事人間仍具有私法上和解之效力，嗣
    於訴訟中變更由原告乙○○○，而變更訴之聲明請求被告依
    上開調解協議履行，查變更前後兩訴訟所主張之基礎事實應
    屬同一，且相關之訴訟及證據資料亦得援用，依民事訴訟法
    第255 條第1 項第2 款規定，其訴之變更，應屬合法而可准
    許，先予說明。
二、被告經合法通知，未於言詞辯論期日到場，核無民事訴訟法
    第386 條各款所列情形，爰依原告之聲請，由其一造辯論而
    為判決。
貳、實體方面：
一、原告起訴主張：坐落桃園縣觀音鄉茄苳坑對面厝719 、719
    之2 號土地及同段21建號（門牌號碼為：桃園縣觀音鄉○○
    路○○段51號），權利範圍均為全部，原均為伊配偶之遺產
    ，因子女無法達成協議，遂均先登記於伊名下，並經族人協
    調數次後達成分配協議，伊並同意由其子即被告甲○○辦理
    預告登記，而經桃園縣中壢地政事務所於96年10月17日，以
    收件壢登字第424020號辦理預告登記在案，嗣兩造與其他子
    女徐松芳、徐圓妹，於98年4 月28日，在桃園縣觀音鄉調解
    委員會成立調解，達成：「甲○○應就該土地觀音鄉○○○
    段對面厝小段719 地號及地上農舍建號21號（下稱系爭房地
    ，即附表所示房地），其他登記事項：（限制登記事項）預
    告登記，中壢地政事務所96年10月17日收件壢登字第424020
    號預告登記塗銷」之條件，上開調解嗣雖經鈞院不予核定，
    但仍具有私法上「和解」之效力，則兩造間就系爭房地上之
    預告登記事項爭議既已於桃園縣觀音鄉調解委員會調解，並
    約定被告應負塗銷該預告登記之義務，詎被告經催告卻遲未
    履行，爰依和解之法律關係提起本訴，聲明求為判命被告應
    將系爭房地前開預告登記塗銷之判決。
二、被告於最後言詞辯論期日未到場，據其以前辯論及所具書狀
    ，聲明求為駁回原告之訴。其陳述略稱：伊前所為之預告登
    記，係依據96年11月4 日，兩造及徐松芳、徐連芳、徐雙芳
    間之協議書，並由宗親見證，除確保各權利人之權益外，尤
    具使徐松芳照顧原告至百年之監管保證，以避免徐松芳於取
    得其應有部分後，即將原告棄養，伊係受上開權利人所委託
    ，則塗銷自應得上開權利人之同意。徐松芳前已拒絕依協議
    交付系爭土地所有權狀，足見徐松芳係欲利用與原告同住機
    會，並趁原告年邁，對自己事務、利害、得失已無法為正常
    判斷之精神狀態，移轉系爭房地所有權，以牟私利。伊並非
    拒絕履行上開調解之內容，僅因既未經法院核定，倘若伊塗
    銷上開預告登記後，恐遭徐松芳拒絕履行調解其餘內容之條
    件，即將其應有部分預告登記，因而要求徐松芳提出同意預
    告登記至原告百年後消滅之切結書，竟遭徐松芳拒絕，足見
    徐松芳亦拒絕履行上開協議內容，伊亦無履行之必要等語資
    為抗辯。
三、按稱和解者，謂當事人約定，互相讓步，以終止爭執或防止
    爭執發生之契約，民法第736 條定有明文。稱和解者，謂當
    事人約定，互相讓步，以終止爭執或防止爭執發生之契約；
    和解有使當事人所拋棄之權利消滅及使當事人取得和解契約
    所訂明權利之效力，民法第736 、第737 條分別有明文規定
    。又和解，當事人如以他種之法律關係或以單純無因性之債
    務約束等，替代原有之法律關係而成立者，為屬於創設性之
    和解；倘以原來而明確之法律關係為基礎而成立者，則屬認
    定性之和解。以原來明確之法律關係為基礎而成立之和解，
    僅有認定效力，債權人非不得依原來之法律關係，訴請債務
    人給付，祇法院不得為與和解結果相反之認定而已。經查：
(一)、本件兩造於98年4 月28日兩造簽立系爭調解書，嗣雖未經本
    院予以核定，然系爭調解書實質上屬和解契約之性質。經查
    ，兩造與徐松芳、徐連芳、徐雙方，原於96年11月4 日就系
    爭房地及同段719 之1 土地達成協議書，內容為：「乙○○
    ○（甲方）、甲○○、徐松芳、徐連芳、徐雙芳（以下簡稱
    乙方），今甲、乙就甲方所有之不動產：觀音鄉○○○段對
    面厝小段719 、719 之2 地號土地，雙方協議分配贈與予乙
    方，條件如下
  1.觀音鄉茄苳坑對面厝小段719 地號土地上之農舍及其範圍至
    水溝為界共136.73坪，歸由徐松芳所有，徐松芳須照顧甲方
    至百年後（其照顧範圍包括甲方之一切生活照顧費及百年後
    之一切費用），但中途徐松芳有不願照顧甲方時，該農舍及
    土地歸由續照顧者所得。
  2.對面厝小段719 地號扣除前項土地外之土地，均等分為兩份
    ，近農舍邊之土地歸徐松芳所有，面積170 坪，其餘之部分
    170 坪歸由徐雙芳所有。
  3.對面厝小段719 之2 地號土地，甲方保留50坪，餘425 坪贈
    與歸由甲○○、徐連芳各分得2 分之1 （212.5 坪）。
  4.對面厝719 地號所有權狀及農舍所有權狀歸由徐松芳保管，
    719 之2 地號所有權狀歸由甲○○保管。
  5.該兩筆土地甲○○得向地政事務所辦理預告登記至甲方百年
    時」等語，故被告即依原告出具之同意書及上開協議書，向
    桃園縣中壢地政事務所，就系爭土地及同段719 地號土地辦
    理預告登記，惟嗣後兩造及徐松芳、徐圓妹復於98年4 月28
    日成立調解，調解成立之內容為：「
  (1)對造人甲○○應就該土地觀音鄉○○○段對面厝小段719 地
    號及地上農舍建號21號，其他登記事項（限制登記事項之預
    告登記，中壢地政事務所96年10月17日收件壢登字第424020
    號）預告登記塗銷。
  (2)觀音鄉○○○段對面厝小段719 地號土地面積1573平方公尺
    ，及地上農舍建號21號總面積249 平方公尺一層124.5 平方
    公尺，二層124.5 平方公尺，聲請人乙○○○保留持分1573
    分之451 。其他餘持分應移轉予聲請人徐松芳、徐雙芳各得
    持分1573之561 。
  (3)聲請人乙○○○保留持分部分於聲請人乙○○○百年後應歸
    由聲請人徐松芳所有，但現同意對造人甲○○辦理預告登記
    ，於聲請人乙○○○百年後自動消滅。
  (4)兩造其餘請求權均拋棄」等語，有卷附協議書、調解書及建
    物登記謄本在卷可按。是對照上開協議及調解書內容觀之，
    系爭房地為被告預告登記之結果，致上開贈與協議尚未分割
    履行，而上開調解第(2)項即係依照協議2.為贈與移轉並分割
    ，並將第1.項於分割保留予原告，未贈與予徐松芳，並將預
    告登記限制於分割保留部分，並以原告死因贈與予徐松芳。
    故上開調解內容兩造互相讓步，已變更原協議就系爭土地之
    內容，而屬創設性之和解契約，是被告自不得以徐松芳未依
    協議交付土地所有權狀為由，拒絕履行已成立之和解契約條
    件。且土地所有權狀交付與否，依調解內容及文義而言，顯
    然不在上開和解契約範圍內。
(二)、又依上開調解所記載內容觀之，調解第(2)項之移轉分割需待
    第(1)項塗銷後始得為之，而第(3)項預告登記，則需待第(2)項
    分割，故與第(1)項均不構成對待給付關係，被告亦不得執此
    拒絕履行協議。至被告所稱會遭徐松芳利用機會移轉全部所
    有權等語，惟此係事後原告或徐松芳或徐圓妹等調解當事人
    倘未能依調解第(2)、(3)項履行時，所生債務不履行或損害賠
    償之問題，尚與被告履行調解第(1)項之義務無涉，況上開調
    解內容並無記載徐松芳需出具同意預告登記切結書，且原告
    取得系爭房地後，是否同意預告登記，亦與徐松芳無涉，足
    見徐松芳並無出具同意預告登記切結書之義務，是被告亦不
    得以此拒絕履行上開調解第(1)項之內容。
(三)、再者，所有人於法令限制之範圍內，得自由使用、收益、處
    分其所有物，並排除他人之干涉，民法第767 條定有明文，
    經查，原告為19年10月10日生，有上開調解書所載年籍為憑
    ，雖已高齡79歲，惟經本院開庭訊問時，尚能針對問題為切
    題回應，有99年2 月11日言詞辯論筆錄在卷可按，且經確認
    其意思，亦明確表示有為上開調解第(1)項請求被告塗銷之意
    思，且瞭解原來同意被告辦理預告登記之目的，及塗銷後之
    效果，是其本於所有權人之地位，與設定預告登記之權利人
    即被告成立上開和解契約，並請求被告履行，自無不合。被
    告辯稱原告無辯別是非能力，遭徐松芳利用等節，尚難認為
    可採。至於被告辯稱其辦理預告登記係經全體兄弟姊妹委託
    ，塗銷需經兄弟姊妹同意等語，此部分並未經載明為上開調
    解內容，縱使屬實，亦係被告與其兄弟姊妹間之關係，尚與
    兩造間成立之和解契約內容及履行無涉，且不影響兩造成立
    和解契約之效力。
(四)、至於原告起訴時雖稱系爭房地為其配偶遺產，暫登記於原告
    名下等語，惟為被告所否認，由卷附系爭房地謄本所載，原
    告取得系爭房地係贈與所得，且由上開協議書及被告提出之
    原告聲明委任書，依其上內容所載，應認其配偶遺產應已有
    分割協議，系爭房地已屬原告所有，而得自由處分無訛，是
    本件並非固有必要共同訴訟，附此敘明。另本院為解決被告
    疑慮，曾請兩造邀集原告所有子女到院，共同再就上開調解
    內容，成立訴訟上調解，以便於同時登記履行，為被告即未
    再到庭，亦未偕同其餘子女到庭以解決紛爭，就上開已成立
    之和解內容，自無從置喙，亦併敘明。
四、綜上所述，原告本於和解契約之法律關係，請求被告履行和
    解契約，應屬可採。從而，原告請求被告將系爭房地權利範
    圍全部，由桃園縣中壢地政事務所以96年10月17日壢登字第
    424020號收件之預告登記塗銷，為有理由，應予准許。
據上論結，本件原告之訴為有理由，依民事訴訟法第385 條第1
項前段、第78條，判決如主文。
中    華    民    國    99    年    3     月    11    日
                        民事第三庭  法  官  陳筱蓉
上為正本係照原本作成
如對本判決上訴，須於判決送達後20日內向本院提出上訴狀
中    華    民    國    99    年    3     月    11    日
                                    書記官  蔡佩媛
附表：
┌──┬────────────┬─────────┬────┐
│編號│ 土地坐落地號           │ 面積（平方公尺） │權利範圍│
├──┼────────────┼─────────┼────┤
│1   │ 桃園縣觀音鄉○○○段對 │ 1,573            │全部    │
│    │ 面厝小段719 地號       │                  │        │
└──┴────────────┴─────────┴────┘
┌─┬──┬───────┬───┬─────────────────┬────┐
│編│    │              │建築式│      建物面積（平方公尺）        │  權利  │
│  │    │基  地  坐  落│樣主要├───────────┬─────┤        │
│  │建號│--------------│建築材│樓    層    面    積  │附屬建物主│        │
│  │    │建  物  門  牌│料及房│                      │要建築材料│        │
│號│    │              │屋層數│合                計  │及用途    │  範圍  │
├─┼──┼───────┼───┼───────────┼─────┼────┤
│１│21  │桃園縣觀音鄉茄│2 層加│                      │無        │  全部  │
│  │    │苳坑段對面厝小│強磚造│合 計：249平方公尺    │          │        │
│  │    │段719地號     │農舍  │                      │          │        │
│  │    │------------  │      │                      │          │        │
│  │    │桃園縣觀音鄉濱│      │                      │          │        │
│  │    │海路保生段51號│      │                      │          │        │
└─┴──┴───────┴───┴───────────┴─────┴────┘

司法院資訊處製作；財團法人民間司法改革基金會備份。
